臺灣臺南地方法院民事判決　　　　　　　99年度訴字第1696號
原　　　告　鍾麗娟
訴訟代理人　吳明澤律師
被　　　告　林錦堂
　　　　　　邱全成
共　　　同
訴訟代理人　蘇正信律師
　　　　　　蔡進欽律師
　　　　　　蔡弘琳律師
上列當事人間請求遷讓房屋事件，經本院於民國100年4月27日言
詞辯論終結，判決如下：
    主      文
被告邱全成應將如附表所示之房屋騰空遷出交還原告及其共有人
。
被告林錦堂應將如附表所示之房屋交還予原告及其共有人。
原告其餘之訴駁回。
訴訟費用由被告負擔十分之九，餘由原告負擔。
本判決原告勝訴部分，於原告以新臺幣陸拾肆萬元為被告供擔保
後，得假執行。但被告如以新臺幣壹佰玖拾貳萬元為原告預供擔
保後，得免為假執行。
原告其餘假執行之聲請駁回。
    事實及理由
一、原告起訴主張：
  (一)原告鍾麗娟及訴外人即共有人呂順爵於民國99年11月17日以
    本院99年度司執字第5316號給付借款強制執行事件（下稱系
    爭執行事件），得標買受原為被告林錦堂所有坐落臺南市○
    ○區○○段1318地號土地，及其上建號197號、門牌號碼臺
    南市○○區○○路2段611號建物（包括未保存登記建物全部
    ，即如附表所示，下稱系爭建物），並於99年11月24日取得
    本院南院龍99司執源字第5316號不動產權利移轉證書。
  (二)被告林錦堂係強制執行之債務人，其不動產既經拍定，原告
    鍾麗娟及訴外人即共有人呂順爵為買受人，被告林錦堂自負
    有將系爭建物交付於原告及其共有人之義務。惟系爭建物現
    1至7樓全部均由被告林錦堂及邱全成占有，從而，被告林錦
    堂就上開占有應予排除，並將房屋交付於原告及訴外人即共
    有人呂順爵。
  (三)被告邱全成抗辯其對系爭建物有租賃關係存在，顯無理由：
  1.被告邱全成所提出之房屋租賃契約乃屬影本，是否真正，尚
    堪質疑。
  2.不動產權利移轉證書上雖載明據被告邱全成主張系爭建物4
    樓以上之鴿舍為其所承租，然據被告林錦堂於95年12月27日
    向訴外人新化農會辦理抵押貸款所立之切結書載明系爭建物
    係伊自用，並未承租他人，在貸款未全部清償前，決不將房
    屋出租他人或讓售等情，可見被告二人所提之租賃契約顯為
    通謀虛偽意思表示。
  3.於執行程序中民事執行處曾函詢訴外人即債權人新化農會關
    於系爭房屋之使用現況，新化農會陳報被告林錦堂並不願配
    合提供租賃契約並表示意見，被告邱全成無證據證明租賃關
    係存在等情，況於執行程序中，民事執行處將被告邱全成之
    文書送達至系爭建物之住址，屢次均送達不到，更可證明被
    告邱全成並無租賃之事實。
  4.被告邱全成復於本院審理中陳稱每月租金係以現金支付，圖
    使租賃事實難以查證，係在隱藏虛偽之事實，且被告邱全成
    始終未曾提出相關證據，以證明租賃關係確實存在。
  5.綜上，被告邱全成既無租賃事實而占有系爭建物，即無正當
    之權利基礎，乃屬無權占用，原告自得依民法第767條規定
    請求被告邱全成遷出。
  (四)退而言之，縱上開被告間之租賃契約為可信，惟該租賃契約
    所載租賃期間自95年9月10日起至105年9月9日止，共計10年
    ，被告邱全成並未依民法第425條規定公證，從而，被告邱
    全成主張非無權占有，已無理由。
  (五)系爭建物於本院核發不動產權利證明書當時之占有狀態為被
    告林錦堂僅占有系爭建物1至3樓部分，被告邱全成僅占有系
    爭建物4至7樓部分之鴿舍。被告邱全成於本件訴訟進行中辯
    稱系爭建物現已全部為其占用，係事後增加占有部分，與事
    實不符，惟不影響被告邱全成仍該當無權占有之事實。
  (六)爰對被告林錦堂依買賣之法律關係，對被告邱全成依所有物
    返還請求權之規定，起訴請求被告等遷讓房屋等語。並聲明
    ：被告林錦堂、邱全成應將系爭建物包括未保存登記建物全
    部騰空遷出，將房屋交予原告鍾麗娟及其共有人；原告願供
    擔保，請准宣告假執行。
二、被告則以：
  (一)被告林錦堂於95年12月間以系爭建物向訴外人新化農會申辦
    貸款後，將系爭建物出租於被告邱全成，租賃期間自95年9
    月10日起至105年9月9日止，系爭建物包括未保存登記建物
    全部，現均由被告邱全成一人占有使用中。系爭建物1至3樓
    內現所放置之家具及物品，均為被告邱全成所有，被告林錦
    堂已無占有使用系爭建物。
  (二)依民法第425條第1項規定，因被告邱全成係基於租賃之法律
    關係占有系爭建物，而原告及其共有人係由拍賣取得系爭建
    物之所有權，依買賣不破租賃法理，自應受該租賃契約之拘
    束等語置辯。併為答辯聲明：請求駁回原告之訴及其假執行
    之聲請；如受不利判決，願供擔保請准宣告免為假執行。
三、本件經依民事訴訟法第270條之1第1項第3款規定，整理並協
    議兩造不爭執事項暨簡化爭點為：
  (一)不爭執事項
  1.原告於99年11月17日以本院99年度司執字第5316號給付借款
    強制執行事件，得標買受座落臺南市○○區○○段1318號土
    地及其上系爭建物，本院並於99年11月24日核發南院龍99司
    執源字第5316號不動產權利移轉證書予原告。
  2.系爭建物共有7樓，1、2樓前側為已辦理所有權登記主建物
    ，後側為增建；3樓以上為增建之附屬建物，1至3樓為住家
    ，4樓以上為鴿舍，3樓以上建物均須從主建物樓梯出入，無
    獨立出入口。
  3.系爭建物目前由被告邱全成占有使用，使用範圍為1到7樓。
    以上事實，並有本院99年度司執字第5316號給付借款強制執
    行事件執行筆錄、不動產權利移轉證書、被告林錦堂所立切
    結書影本、訴外人新化農會陳報狀、本院民事執行處送達證
    書、土地登記第一類謄本及建物登記第一類謄本等件影本
    及系爭建物照片44張為證（見本院卷第11頁至第15頁、第18
    頁至第27頁、第53頁、第54頁、第62 頁至第65頁、第69頁
    至第73頁、第88頁至第91頁），且經本院依職權調取本院98
    年度司執字第40971號卷及99年度司執字第5316號卷宗全卷
    核閱無誤，堪信為真。
  (二)爭執事項：
  1.本件被告邱全成得否本於民法第425條「買賣不破租賃」之
    規定主張有權占有系爭建物？
  2.被告林錦堂是否現實占有使用系爭建物？
  3.原告得否請求被告二人遷離並將系爭建物交還原告及其共有
    人？
四、得心證之理由：
  (一)本件被告邱全成不得本於民法第425條規定主張有權占有系
    爭建物：
  1.按當事人主張有利於己之事實者，就其事實有舉證之責任。
    ，民事訴訟法第277條前段定有明文。又以無權占有為原因
    ，請求返還土地者，占有人對土地所有權存在之事實無爭執
    ，而僅以非無權占有為抗辯者，土地所有權人對其土地被無
    權占有之事實無舉證責任，占有人自應就其取得占有係有正
    當權源之事實證明之（最高法院85年度台上字第1120號民事
    判決可資參照）。本件原告因拍賣取得之系爭1至7樓建物（
    含未保存登記建物），現為被告邱全成占有使用等情，為兩
    造所不爭執，已如前述，原告主張被告對於系爭建物無使用
    權源，既為被告所否認，依上揭說明，被告自應就其取得占
    有係有正當權源之事實負舉證責任。
  2.按出租人於租賃物交付後，承租人占有中，縱將其所有權讓
    與第三人，其租賃契約，對於受讓人仍繼續存在；前項規定
    ，於未經公證之不動產租賃契約，其期限逾5年或未定期限
    者，不適用之；再按所有人對於無權占有或侵奪其所有物者
    ，得請求返還之，民法第425條、第767條第1項前段均定有
    明文。被告邱全成雖辯稱其與被告林錦堂就系爭建物訂有租
    賃契約等語，並以系爭建物租賃契約書影本（見98年度司執
    字第40971號卷內被告邱全成98年8月31日陳報狀附件）為證
    。惟系爭租約之租賃期間如依租約第2條所載，係自95年9月
    10日起至105年9月9日止，租期10年，且未經公證乙節，為
    兩造所不爭執，則系爭租約之簽訂在89年5月5日民法第425
    條修正施行之後，自有上開新修正條文之適用。是本件縱認
    被告間之系爭租約為真正，該租賃期限已逾5年，依民法第
    425條第2項規定，亦不適用同條第1項買賣不破租賃之規定
    ，被告邱全成自不得執此對於系爭房屋所有權之受讓人即原
    告抗辯系爭租賃契約仍繼續存在，被告邱全成所辯，殊不可
    採。從而，被告間之租賃契約是否為通謀虛偽意思表示應為
    無效乙節，本院已毋庸予以論究。
  (二)原告並未舉證證明被告林錦堂現實占有系爭房屋：
    原告雖主張系爭建物於本院核發不動產權利證明書時之占有
    狀態為被告林錦堂占有系爭建物1至3樓部分，被告邱全成占
    有系爭建物4至7樓部分之鴿舍，被告邱全成嗣於本院審理中
    辯稱系爭建物現已全部為其占用，係事後增加占有部分，與
    事實不符，故仍得依法請求被告林錦堂自系爭建物遷出等語
    。惟查：被告林錦堂於本院審理中表明95年12月間將系爭建
    物出租予被告邱全成，由被告邱全成占有使用系爭建物，系
    爭建物1至3樓所置放之家具及物品，均為被告邱全成所有等
    語，且兩造就被告邱全成現占用系爭建物之範圍為1至7樓之
    事實不爭執，已如前述，顯見被告林錦堂就系爭建物而言，
    至多僅立於民法第941條規定之間接占有人地位，並非現實
    占有人，而原告復未能舉證證明被告林錦堂目前仍實際居住
    並使用系爭建物而該當現實占有人之事實，其主張被告林錦
    堂仍現實占有系爭建物云云，自不足採。
  (三)按強制執行法上之拍賣，應解釋為買賣之一種，即拍定人為
    買受人，而以拍賣機關代替債務人立於出賣人之地位，最高
    法院49年台抗字第83號判例意旨可資參照。又物之出賣人負
    交付其物於買受人，並使其取得該物所有權之義務，民法第
    348條第1項亦定有明文。系爭建物共有7樓，1、2樓前側為
    已辦理所有權登記主建物，後側為增建；3樓以上為增建之
    附屬建物，1至3樓為住家，4樓以上為鴿舍，3樓以上建物均
    須從主建物樓梯出入，無獨立出入口等情，為兩造所不爭執
    ，已如前述，則增建部分應屬主建物之附屬物，為被告林錦
    堂所有權範圍之擴張，是本院民事執行處就系爭建物包含增
    建部分進行強制執行之查封拍賣，係代替被告林錦堂為出賣
    人地位所為之買賣行為，原告及訴外人呂順爵拍定取得系爭
    建物，依法即與被告林錦堂間成立買賣關係，被告林錦堂自
    負有交付系爭建物全部予原告及共有人之義務。從而，原告
    本於買賣關係請求被告林錦堂交付系爭建物全部與原告及共
    有人，尚屬有據。惟原告尚未能舉證證明被告林錦堂目前仍
    實際居住並使用系爭建物而該當現實占有人之事實，其請求
    被告林錦堂騰空遷出系爭建物云云，則屬無據。
  (四)再按所有人對於無權占有或侵奪其所有物者，得請求返還之
    。對於妨害其所有權者，得請求除去之。有妨害其所有權之
    虞者，得請求防止之。前項規定，於所有權以外之物權，準
    用之。各共有人對於第三人，得就共有物之全部為本於所有
    權之請求。但回復共有物之請求，僅得為共有人全體之利益
    為之。民法第767條、821條分別定有明文。本件被告邱全成
    現占用使用系爭建物之全部，且未能舉證證明對於系爭建物
    有占有使用權源權源，已如前述，則原告主張被告邱全成無
    權占有系爭建物全部，而依民法第767條前段物上請求權之
    規定請求其自系爭建物全部騰空遷出並交還予原告及共有人
    ，亦屬有據。
五、綜上所述，被告邱全成抗辯伊本於民法第425條「買賣不破
    租賃」之規定係有權占有系爭建物云云，為不可採。原告本
    於所有物返還請求權之法律關係請求被告邱全成自系爭建物
    全部騰空遷出並交還予原告及共有人，並依買賣之法律關係
    請求被告林錦堂交付系爭建物予原告及共有人，均為有理由
    ，應予准許；至於請求被告林錦堂自系爭建物全部騰空遷出
    之部分，則屬無據，應予駁回。
六、本件待證事實已臻明確，兩造其餘關於系爭租約是否為真正
    、是否屬通謀虛偽意思表示之攻擊防禦方法及舉證，對判決
    結果已不生影響，爰不一一論述，併此敘明。
七、各當事人一部勝訴、一部敗訴者，其訴訟費用，由法院酌量
    情形，命兩造以比例分擔或命一造負擔，或命兩造各自負擔
    其支出之訴訟費用。共同訴訟人，按其人數，平均分擔訴訟
    費用，民事訴訟法第79條、第85條第1項分別定有明文。本
    院審酌本件兩造勝敗比例，爰確定兩造訴訟費用之負擔如主
    文第3項所示。又兩造均陳明願供擔保，聲請宣告假執行及
    免為假執行，經核原告勝訴部分合於法律規定，爰酌定如主
    文第4項所示之相當擔保金額，分別准許之；至於原告敗訴
    部分，原告就該部分假執行之聲請，失所附麗，不應准許。
八、本件原告之訴為一部有理由，一部無理由，依民事訴訟法第
    79條、第85條第1項、第390條第2項、第392條第2項，判決
    如主文。
中    華    民    國   100    年    5     月    11    日
                    民事第二庭  審判長法  官  李杭倫
                                      法  官  洪碧雀
                                      法  官  許育菱
以上正本證明與原本無異。
如不服本判決，應於送達後20日內，向本院提出上訴狀並表明上
訴理由，如於本判決宣示後送達前提起上訴者，應於判決送達後
20日內補提上訴理由書（須附繕本）。如委任律師提起上訴者，
應一併繳納上訴審裁判費。
中    華    民    國   100    年    5     月    13    日
                                      書記官  謝安青
┌───────────────────────────────────────┐
│附表                                                                          │
├─┬──┬───────┬───┬─────────────────┬────┤
│編│    │              │建築式│      建物面積（平方公尺）        │  權利  │
│  │    │基  地  坐  落│樣主要├───────────┬─────┤        │
│  │建號│--------------│建築材│樓    層    面    積  │附屬建物主│        │
│  │    │建  物  門  牌│料及房│                      │要建築材料│        │
│號│    │              │屋層數│合                計  │及用途    │  範圍  │
├─┼──┼───────┼───┼───────────┼─────┼────┤
│01│197 │臺南市安南區怡│2層、 │第一層樓：45.27       │陽台6.53  │ 全部   │
│  │    │中段1318地號  │鋼筋混│第二層樓：64.19       │          │        │
│  │    │--------------│凝土造│屋頂突出物：15.47     │          │        │
│  │    │臺南市安南區怡│、住商│騎樓：18.92           │          │        │
│  │    │安路2段611號  │用    │合    計：143.85      │          │        │
├─┼──┼───────┴───┴───────────┴─────┴────┤
│  │備考│包含未保存登記建物即增建部分全部                                    │
└─┴──┴──────────────────────────────────┘